---
main_topsize: 0.15
main_bottomsize: 0.025
title: '**Ejemplo utilizando el paquete de R *rerddap***'
author:
  - name: '**Virginia A. García Alonso**'
    affil: 1,2
    main: true
    orcid: '0000-0003-2224-8376'
    twitter: VA_GarciaAlonso 
    email: garciaalonso.v.a@gmail.com
  - name: Pablo S. Milla Carmona
    affil: 3,4
    main: true
    orcid: '0000-0002-0396-6244'
    twitter: millacarmonia
    email: 'pablomillac@gmail.com'
affiliation:
  - num: 1
    address: Universidad de Buenos Aires. Facultad de Ciencias Exactas y Naturales. Departamento de Biodiversidad y Biología Experimental. Buenos Aires, Argentina.
  - num: 2
    address: CONICET-Universidad de Buenos Aires. Instituto de Biodiversidad y Biología Experimental Aplicada (IBBEA). Buenos Aires, Argentina.
  - num: 3
    address: Universidad de Buenos Aires. Facultad de Ciencias Exactas y Naturales. Departamento de Ciencias Geológicas. Buenos Aires, Argentina.
  - num: 4
    address: CONICET-Universidad de Buenos Aires. Instituto de Estudios Andinos "Don Pablo Groeber" (IDEAN). Buenos Aires, Argentina.
main_findings:
  - "Cómo obtener y visualizar **datos satelitáles de temperatura superficial del mar** para estudios de datos marinos"
output: 
  posterdown::posterdown_betterport:
    self_contained: false
    pandoc_args: --mathjax
    number_sections: false
bibliography: packages.bib
link-citations: true
affiliation_textsize: "25pt"
reference_textsize: "25pt"
body_textsize: "36pt"
knit: pagedown::chrome_print
---

```{css, echo = FALSE}
@page {
size: $if(poster_width)$$poster_width$$else$36in$endif$ $if(poster_height)$$poster_height$$else$48in$endif$;
margin: 0;
padding: 0;
}
body {
margin: 0px;
padding: 0px;
width: $if(poster_width)$$poster_width$$else$36in$endif$;
height: $if(poster_height)$$poster_height$$else$48in$endif$;
text-align: justify;
font-size: $if(body_textsize)$$body_textsize$$else$45px$endif$;
line-height: 1.05;
}
/* RMarkdown Class Styles */
/* center align leaflet map,
from https://stackoverflow.com/questions/52112119/center-leaflet-in-a-rmarkdown-document */
.html-widget {
margin: auto;
position: sticky;
margin-top: 2cm;
margin-bottom: 2cm;
}
.leaflet.html-widget.html-widget-static-bound.leaflet-container.leaflet-touch.leaflet-fade-anim.leaflet-grab.leaflet-touch-drag.leaflet-touch-zoom {
position: sticky;
width: 100%;
}
pre.sourceCode.r, pre.sourceCode.python {
background-color: transparent;
border: solid $if(secondary_colour)$$secondary_colour$$else$#008080$endif$ 1mm;
border-radius: 0.5em;
padding: 0mm;
margin: 0;
margin-top: 0.5em;
margin-bottom: 0.5em;
/* align-items: center; */
}
div.sourceCode {
background-color: #00000010;
width: 100%;
margin-left: 0.5em;
margin-right: 0.5em;
}
code.sourceCode.r, code.sourceCode.python {
background-color: transparent;
font-size: 27pt;
border-radius: 2mm;
}
code {
font-size: 27pt;
font-family: monospace;
background-color: $if(secondary_colour)$$secondary_colour$24$else$#00808024$endif$;
color: $if(secondary_colour)$$secondary_colour$$else$#008080$endif$;
padding: 0.5mm;
line-height: 1;
border-radius: 1mm;
}
caption {
margin-bottom: 10px;
font-size: 35pt;
font-style: italic;
}

tbody tr:nth-child(odd) {
    background-color: $if(secondary_colour)$$secondary_colour$$else$#008080$endif$20;
}
.table>thead>tr>th, .table>tbody>tr>th, .table>tfoot>tr>th, .table>thead>tr>td, .table>tbody>tr>td, .table>tfoot>tr>td{
  border-spacing: 0;
  font-size: 80%;
  border-style: none;
  padding-top: 15px;
  padding-bottom: 15px;
  padding-right: 1em;
  padding-left: 1em;
  line-height: 1em;
}
table {
  margin: auto;
}
th {
  padding-left: 5mm;
  padding-right: 5mm;
}
.caption {
font-size: 30pt;
font-style: italic;
padding-top: 0;
}
.references {
font-size: $if(reference_textsize)$$reference_textsize$$else$20px$endif$;
line-height: 90%;
}
/* Create three unequal columns that floats next to each other */
.column {
float: left;
padding: 0px;
}
.outer {
width: $if(poster_width)$$poster_width$$else$36in$endif$;
height: calc($if(poster_height)$$poster_height$$else$48in$endif$ * $if(main_topsize)$ (1 - $main_topsize$ - $main_bottomsize$ - 0.01) $else$ 0.6325 $endif$);
-webkit-column-count: $if(column_numbers)$$column_numbers$$else$3$endif$; /* Chrome, Safari, Opera */
-moz-column-count: $if(column_numbers)$$column_numbers$$else$3$endif$; /* Firefox */
column-count: $if(column_numbers)$$column_numbers$$else$3$endif$;
-webkit-column-fill: auto;
-moz-column-fill: auto;
column-fill: auto;
column-gap: 0;
padding-left: 0cm;
padding-right: 0cm;
/* -webkit-column-rule-width: 50%;
-moz-column-rule-width: 50%;
column-rule-width: 50%; */
-webkit-column-rule-style: none;
-moz-column-rule-style: none;
column-rule-style: none;
-webkit-column-rule-color: black;
-moz-column-rule-color: black;
column-rule-color: black;
background-color: $if(body_bgcol)$$body_bgcol$$else$#ffffff$endif$;
font-family: $if(font_family)$$font_family$$else$Rasa$endif$;
margin-top: calc($if(poster_height)$$poster_height$$else$48in$endif$ * $if(main_topsize)$ $main_topsize$ $else$ 0.25 $endif$);
padding-top: 1em;
padding-bottom: 1em;
}
span.citation {
  color: $if(secondary_colour)$$secondary_colour$$else$#008080$endif$;
  font-weight: bold;
}
a {
text-decoration: none;
color: $if(secondary_colour)$$secondary_colour$$else$#008080$endif$;
}
#title {
font-size: $if(title_textsize)$$title_textsize$$else$125pt$endif$;
text-align: left;
margin: 0;
line-height: 98%;
border-bottom: 0;
font-weight: normal;
background: 0;
}
#author {
color:$if(author_textcol)$$author_textcol$$else$$if(primary_colour)$$primary_colour$$else$#0b4545$endif$$endif$;
margin: 0;
line-height: 85%;
font-size: $if(author_textsize)$$author_textsize$$else$1.17em$endif$;
}
#affiliation {
padding-top: 0.1em;
color: $affiliation_textcol$;
font-style: italic;
font-size: $if(affiliation_textsize)$$affiliation_textsize$$else$25px$endif$;
margin: 0;
}
sup {
color: $if(accent_colour)$$accent_colour$$else$#cc0000$endif$;
}
.affiliation sup {
font-size: 20px;
}
.author {
text-align: left;
}
.author sup {
font-size: 30px;
}
.author_extra {
color: $if(secondary_colour)$$secondary_colour$$else$#008080$endif$;
margin: 0;
line-height: 85%;
font-size: $if(authorextra_textsize)$$authorextra_textsize$$else$35px$endif$;
text-align: left;
}
.outer h1, h2, h3, h4, h5, h6 {
text-align: center;
margin: 0;
font-weight: bold;
}
.section h1 {
  text-align:center;
  padding-bottom:5px;
  background:
    linear-gradient(
      to left,
      $if(body_bgcol)$$body_bgcol$$else$#ffffff$endif$ 1%,
      $if(body_bgcol)$$body_bgcol$$else$#ffffff$endif$ 20%,
      $if(primary_colour)$$primary_colour$$else$#0b4545$endif$75 33%,
      $if(primary_colour)$$primary_colour$$else$#0b4545$endif$ 50%,
      $if(primary_colour)$$primary_colour$$else$#0b4545$endif$75 66%,
      $if(body_bgcol)$$body_bgcol$$else$#ffffff$endif$ 80%,
      $if(body_bgcol)$$body_bgcol$$else$#ffffff$endif$ 99%
    )
    left
    bottom
    $if(body_bgcol)$$body_bgcol$$else$#ffffff$endif$
    no-repeat;
  background-size:100% 5px ;
  margin-top: 0.5em;
  margin-bottom: 0.5em;
}
.outer h2 {
text-align: center;
}
.outer p, .level2 {
color: $if(body_textcol)$$body_textcol$$else$#000000$endif$;
}
.outer ol {
padding-left: 8%;
padding-right: 8%;
text-align: left;
}
.main {
width: $if(poster_width)$$poster_width$$else$36in$endif$;
height: calc($if(poster_height)$$poster_height$$else$48in$endif$ * $if(main_topsize)$$main_topsize$$else$0.25$endif$);
position: absolute;
background-color: $if(primary_colour)$$primary_colour$$else$#0b4545$endif$;
color: $if(main_textcol)$$main_textcol$$else$#ffffff$endif$$if(main_textalpha)$$main_textalpha$$else$90$endif$;
font-family: $if(main_fontfamily)$$main_fontfamily$$else$Special Elite$endif$;
background-image: linear-gradient($if(primary_colour)$$primary_colour$$else$#0b4545$endif$ 50%,$if(secondary_colour)$$secondary_colour$$else$#008080$endif$);
}
.main strong {
color: $if(main_textcol)$$main_textcol$$else$#ffffff$endif$;
}
.main strong > sup {
color: $if(main_textcol)$$main_textcol$$else$#ffffff$endif$;
}
.main sup {
color: $if(main_textcol)$$main_textcol$$else$#ffffff$endif$$if(main_textalpha)$$main_textalpha$$else$90$endif$;
}
#main-img-left {
width: 10%;
left: 0.5in;
bottom: 0.2in;
position: absolute;
}
#main-img-center {
width: 10%;
left: calc($if(poster_width)$$poster_width$$else$36in$endif$ * 0.45);
bottom: 0.5in;
position: absolute;
}
#main-img-right {
width: 10%;
right: 0.5in;
bottom: 0.2in;
position: absolute;
}
.main p {
font-size: $if(main_textsize)$$main_textsize$$else$150px$endif$;
font-family: $if(main_fontfamily)$$main_fontfamily$$else$Special Elite$endif$;
text-align: $if(main_textalign)$$main_textalign$$else$center$endif$;
margin: 0;
position: absolute;
top: 50%;
-ms-transform: translateY(-50%);
transform: translateY(-50%);
margin-left: 1em;
}
.fab {
color: $if(affiliation_textcol)$$affiliation_textcol$$else$#00000060$endif$;
font-size: 25px;
}
.twitter, i {
color: #00000090;
font-size: 35px;
text-decoration: none;
}
a.email {
text-decoration: none;
color: #00000090;
font-size: 35px;
}
.envelope {
color: $if(affiliation_textcol)$$affiliation_textcol$$else$#00000060$endif$;
font-size: 5px;
text-decoration: none;
}
.globe {
color: $if(affiliation_textcol)$$affiliation_textcol$$else$#00000060$endif$;
font-size: 5px;
text-decoration: none;
}
.globetext {
color: $if(affiliation_textcol)$$affiliation_textcol$$else$#00000060$endif$;
font-size: 35px;
text-decoration: none;
}
.poster_wrap {
width: $if(poster_width)$$poster_width$$else$36in$endif$;
height: $if(poster_height)$$poster_height$$else$48in$endif$;
padding: 0cm;
}
.main_bottom {
width: $if(poster_width)$$poster_width$$else$36in$endif$;
height: calc($if(poster_height)$$poster_height$$else$48in$endif$ * $if(main_bottomsize)$$main_bottomsize$$else$0.1$endif$);
margin-top: calc($if(poster_height)$$poster_height$$else$48in$endif$ * $if(main_bottomsize)$(1 - $main_bottomsize$)$else$0.9$endif$);
position: absolute;
background-color: $if(primary_colour)$$primary_colour$$else$#0b4545$endif$;
background-image: linear-gradient($if(secondary_colour)$$secondary_colour$$else$#008080$endif$ 10%, $if(primary_colour)$$primary_colour$$else$#0b4545$endif$);
}
.section {
  padding-left: $if(column_padding)$$column_padding$$else$10mm$endif$;
  padding-right: $if(column_padding)$$column_padding$$else$10mm$endif$;
}
span > #tab:mytable {
  font-weight: bold;
}
.orcid img {
  width: 3%;
}
.emphasis {
  background-color: #008080;
  color: #ffffff;
  border: solid #0b2045 3mm;
  margin: 1em;
  padding-left: 0;
  padding-right: 0;
}
.emphasis h1 {
  font-weight: bold;
  background: none;
  background-color: #0b2045;
  padding-bottom: 5mm;
  padding-top: 1mm;
  margin-top: -1mm;
  margin-right: -1mm;
  margin-left: -1mm;
}
.emphasis blockquote {
  border: 0;
}
.emphasis ol {
  padding: 0;
  padding-left: 8%;
  font-size: 100%;
  font-weight: bold;
}
.emphasis p {
  color: #ffffff;
}
```

```{r setup, include=FALSE}
#to suppress the version number in the subdirectory name
options(htmltools.dir.version = FALSE)

#to change the default values of chunk options 
knitr::opts_chunk$set(echo = FALSE, #prevent printing of the R code
                      warning = FALSE, #prevent printing of warnings
                      message = FALSE, #prevent printing of messages
                      tidy = FALSE,
                      fig.align = 'center',
                      out.width = "100%",
                      dev = 'svg', #set figures' formats
                      dev.args = list(bg = "transparent"))
options(knitr.table.format = "html") 

#to generate references for R packages
knitr::write_bib(c('rerddap','tidyverse','sf','ggspatial','rnaturalearth','rnaturalearthdata','rnaturalearthhires','marmap'), 'packages.bib')
```

# Motivación

Las variables ambientales determinan muchos procesos biológicos en los ecosistemas marinos. La temperatura es especialmente importante en altas latitudes donde ocurren marcadas variaciones estacionales que influyen en los ciclos de vida de los organismos. Debido a los desafíos involucrados en obtener datos *in situ* y su baja resolución espaciotemporal, **utilizar datos satelitales emerge como una herramienta poderosa para impulsar los análisis marinos**.

## ¿Qué incluye este poster?

Un flujo de trabajo con los pasos para i) obtener **datos satelitales de temperatura superficial del mar (tsm)** desde el servidor ERDDAP usando el paquete *rerddap* [@R-rerddap] y ii) **visualizar** los resultados.

## ¿Dónde y cuándo?

El área de estudio abarca el extremo sur del Océano Atlántico Sudoccidental, donde existe una **marcada estacionalidad** y un **gradiente longitudinal** en la tsm entre temporadas. Visualizaremos datos de tsm de la primavera 2015 y otoño 2016.

## ¿Con cuál base de datos?

Con 'jplMURSST41', una base de datos de tsm de **ultra-alta resolución** generada en el *JPL Physical Oceanography DAAC (PODAAC)*. Esta incluye una **grilla global de 0,01 grados** con tsm interpoladas en grados Celcius (ºC). Más información en este [sitio web](https://podaac.jpl.nasa.gov/dataset/MUR-JPL-L4-GLOB-v4.1).

Aquí puedes ver [otras bases de datos de ERDDAP](https://coastwatch.pfeg.noaa.gov/erddap/griddap/index.html?page=1&itemsPerPage=1000).

# 1. Cargar los paquetes

Ademas del paquete *rerdapp*, necesitaremos los paquetes *tidyverse* [@R-tidyverse], *sf* [@R-sf], *ggspatial* [@R-ggspatial], *rnaturalearth* [@R-rnaturalearth], *rnaturalearthdata* [@R-rnaturalearthdata], *rnaturalearthhires* [@R-rnaturalearthhires] and *marmap* [@R-marmap] para manipular los datos y generar lindas visualizaciones :)

```{r packages, echo=FALSE}
#para obtener los datos de la temperatura superficial del mar (tsm)
library(rerddap)

#para manipulacion y visualizacion basica de los datos
library(tidyverse)

#para trabajar con datos espaciales y mejorar los mapas
library(sf) # st_crop()
library(ggspatial) # annotation_north_arrow() / annotation_scale()

#para obtener el mapa mundial
library(rnaturalearth) # ne_countries()
library(rnaturalearthdata) # contiene datos usados por el paquete rnaturalearth
library(rnaturalearthhires) # vectores del mapa mundial en alta resolucion tomados de Natural Earth

#para obtener datos batimetricos
library(marmap) # getNOAA.bathy()

#para resolver problemas con la ultima version de sf para st_as_sf()
sf_use_s2(FALSE)
```

# 2. Descargar datos de tsm

Obtendremos datos de tsm con la función `info()` y eligiremos los datos deseados de acuerdo a la resolución espacio-temporal necesaria con la función `griddap()`.

```{r download_sst_spring, eval=FALSE, echo=T}
#obtener base de datos de tsm
sstInfo <- info('jplMURSST41')

#elegir la resolucion espacio-temporal
sst_spring <-
  
  griddap(sstInfo,
          latitude = c(-56, -52),
          longitude = c(-70, -55),
          time = c('2015-09-21',
                   '2015-12-21'),
          fields = 'analysed_sst',
          fmt ="csv")
```

Descargar estos datos toma tiempo... para evitarlo, puedes guardarlos en un archivo `.csv` para tenerlos disponibles en el futuro, llamándolos con el comando

`write.csv(sst_spring,"sst_spring.csv",row.names=F)`

# 3. Leer y organizar los datos
Tenemos múltiples tsm para cada par latitud/longitud (una por día), por lo que estimaremos una **tsm promedio**.

```{r read_sst_spring, echo=T}
#cargar los datos
sst_spring <- 
    read.csv(file="sst_spring.csv",header=T)
#transformar y organizar los datos
mean_sst_spring <-
  
  #transformar en un data frame
  as.data.frame(sst_spring) %>%
  
  #seleccionar las variables
  dplyr::select(longitude, latitude,
                analysed_sst) %>%
  
  #estimar tsm promedio
  group_by(longitude,latitude) %>%
  summarise(mean_sst=mean(analysed_sst)) %>%
  ungroup() %>%
  
  #generar nueva variable segun la temporada
  mutate(season="Primavera")
```

Repetimos el mismo procedimiento para **otoño**, creando un nuevo objeto llamado `mean_sst_autumn`, y finalizamos uniendo ambos conjuntos de datos en un único objeto.

```{r download_sst_autumn, eval=FALSE}
  sst_autumn <-   
    griddap(sstInfo,
            latitude = c(-56, -51), 
            longitude = c(-70, -55),
            time = c('2016-03-21',
                     '2016-06-21'),
            fields = 'analysed_sst',
            fmt = "csv")

  #guardar los datos para usar en el futuro
  write.csv(sst_autumn,"sst_autumn.csv", row.names = FALSE)
```

```{r read_sst_autumn}
#cargar los datos
sst_autumn <- read.csv(file = "sst_autumn.csv",
                       header = TRUE)
  
  #transformarlos y organizarlos
  mean_sst_autumn <-
    
    #transformar en un data frame
    as.data.frame(sst_autumn) %>%
    
    #seleccionar las variables
    dplyr::select(longitude,latitude,analysed_sst) %>%
    
    #estimatar la tsm promedio
    group_by(longitude,latitude) %>%
    summarise(mean_sst=mean(analysed_sst)) %>%
    ungroup() %>%
    
    #crear nueva variable que indique la estacion
    mutate(season = "Otoño")
```

```{r join_data, echo=T}
#unir los datos de ambas estaciones
mean_sst <- 
  bind_rows(mean_sst_spring,
            mean_sst_autumn)
```

# ¡Finalmente el gráfico!

Graficaremos los datos de tsm con *ggplot2*, usando la función `geom_raster()`.

```{r geom_raster, echo=T, eval=F}
ggplot()+
  
  #incluir la tsm como raster e interpolar
  geom_raster(data = mean_sst,
              aes(x = longitude,
                  y = latitude,
                  fill = mean_sst),
                  interpolate = T)+
  
  #establecer el color de relleno
  scale_fill_viridis_c(alpha = 0.85)+
  
  #separar graficos por estacion
  facet_grid(season~.)
```

Algunos ajustes adicionales permiten incluir el territorio continental y contornos batimétricos relevantes al mapa, para obtener esto!

```{r basemap, echo=F, message=F, warning=F}

#mapa base ----

#obtener mapa mundial
world <- ne_countries(scale = "large", returnclass = "sf")

#seleccionar los datos para el area de estudio
study_area<-st_crop(world, xmin = -70, xmax = -55,
                           ymin = -56, ymax = -52)

#isobatas ----
bathy_data <- 
  
  #obtener datos      
  getNOAA.bathy(lon1=-71, lon2=-54,
                lat1=-58, lat2=-51,
                #keep=T, #if the datafile is very large you can save it as a csv.
                resolution=1) %>%  #resolution in minutes
  
  #preparar datos
  fortify.bathy() %>%  #extract bathymetric values
  mutate(z = as.numeric(z)) %>% 
  
  #seleccionar los del area de estudio
  filter(z<=-1 & between(x, -70, -55) & between(y, -56, -52))


```

```{r, fig.alt = "Gráfico que muestra datos de la temperatura media de la superficie del mar en la primavera de 2015 y el otoño de 2016 en la región sur del Océano Atlántico Sudoccidental. La temperatura se indica en grados Celsius y los valores oscilan entre 2,60 y 6,16 grados en primavera y entre 3,70 y 11,03 grados en otoño. En ambos estaciones, las temperaturas son más altas cerca de las costas de Tierra del Fuego (Argentina) y disminuyen hacia la zona más oceánica al este de la plataforma continental.", fig.height=8, out.width="100%", fig.cap = "Temperatura superficial del mar (tsm) promedio en la primavera de 2015 y el otoño de 2016 en el área de estudio"}

ggplot()+
  
  #agregar tsm como raster e interpolar
  geom_raster(data = mean_sst, 
              aes(x = longitude, 
                  y = latitude, 
                  fill = mean_sst),
                  interpolate = T)+
  
  #establecer el relleno
  scale_fill_viridis_c(alpha = 0.85)+

  #ajustar la manera en que “vemos” el mapa
  geom_sf(data=study_area, fill= "grey20", colour = "white") +
  
  #agregar la isobata de 200m
  geom_contour(data = bathy_data, aes(x=x, y=y, z=z),
               breaks=c(-200), size=0.5, colour="white")+
  
  #ajustar los limites del area
  coord_sf(xlim = c(-70, -55), ylim = c(-56, -52), expand = F)+
  
  #establecer quiebres a lo largo de los ejes “x” e “y”
  scale_x_continuous(breaks = seq(from=-68, to=-56, by=4)) +
  scale_y_continuous(breaks = seq(from=-55, to=-53, by=2))+
  
  #agregar escala
  annotation_scale(location = "br", width_hint = 0.2, 
                   text_cex = 1, text_col= "white") +

  #agregar flecha hacia el norte
  annotation_north_arrow(location = "br", 
                         which_north = T,
                         style = north_arrow_fancy_orienteering,
                         pad_x = unit(0.35, "cm"),
                         pad_y = unit(0.5, "cm"),
                         height = unit(2, "cm"),
                         width = unit(2, "cm"))+     

  #separar de acuerdo a la estacion
  facet_grid(forcats::fct_rev(season)~.)+
  
  #agregar titulo
  ggtitle("Variabilidad estacional de la tsm") +

  #cambiar el titulo de la leyenda
  labs(fill = "tsm\npromedio (ºC)")+

  #setear el theme
  theme_bw(base_size = 20)+
  
  #eliminar nombres de los ajes y ajustar los strips
  theme(axis.title = element_blank(),
        legend.position = "bottom",
        legend.key.width = unit(1.5, "cm"),
        strip.background = element_blank(),
        strip.text =  element_text(face = "bold",hjust = 0))
```

Esperamos que esta explicación les haya resultado útil!!! Los materiales usados para este poster se encuentran a disposición en este [repositorio de GitHub](https://github.com/virginiagarciaalonso/useR_2022_sst).

# Referencias
